臺灣高等法院刑事判決　　　　　　　　　　　　　　九十三年度上易字第九九一號
　　上　訴　人　臺灣臺北地方法院檢察署檢察官
　　被　　　告　乙○○
　　　　　　　　丙○○
　　右二人共同
　　選任辯護人　朱容辰律師
　　　　　　　　黃世瑋律師
　　　　　　　　楊曉菁律師
右上訴人因背信案件，不服臺灣臺北地方法院九十二年度易字第二四二九號，中華民
國九十三年五月十一日第一審判決（起訴案號：臺灣臺北地方法院檢察署九十二年度
偵字第一四七七０號），提起上訴，本院判決如左：
    主  文
上訴駁回。
    理  由
一、公訴意旨略以：乙○○、丙○○係夫妻關係，先在台北縣新店市○○路一五四巷
    五號開設「吉貝坊有限公司」（以下簡稱為「吉貝坊公司」），經營義大利進口
    服飾買賣貿易業務，因欲開發義大利品牌之大陸市場，於民國九十年九月間邀集
    王耀崇（另由檢察官簽分偵辦）、黃福瑞及甲○等人在大陸籌組設立「吉頌（上
    海）國際貿易有限公司」（下稱「吉頌公司」），並由王耀崇擔任負責人。因乙
    ○○與義大利方面關係較為良好，且其妻丙○○所開設之服飾公司亦常與義大利
    廠商聯絡，乃由乙○○擔任總經理一職，丙○○則負責「吉頌公司」財務管理業
    務，並以「吉貝坊公司」現址為臨時辦事處。乙○○、丙○○均係受「吉頌公司
    」委託處理事務之人，竟基於為自己不法所有之概括犯意聯絡，因「吉頌公司」
    經營不善，並未獲利，於九十一年九月間，乙○○、丙○○即以「吉頌公司」須
    支付佣金與貨款為由，向股東甲○、王耀崇及黃福瑞等人要求墊款支付義大利廠
    商費用，使甲○誤認「吉頌公司」急需支付佣金與貨款，即由甲○於同年十月八
    日及同年月二十九日，分別交付美元一萬元旅行支票及新台幣一百萬元，乙○○
    與丙○○明知甲○所交付之款項，係欲代墊「吉頌公司」應給付義大利代理商之
    佣金與貨款，竟未代為支付「吉頌公司」之佣金及貨款，反將該二筆款項分別存
    入「吉貝坊公司」及乙○○在義大利之帳戶中，將之侵占入己，違背其受委任之
    任務，致該佣金與貨款未交付予義大利代理商與義大利廠商，足生損害於「吉頌
    公司」與甲○。嗣於同年十一月三日甲○接獲義大利代理商要求付款之電話通知
    ，與義大利方面聯繫後，始發現上情，因認乙○○、丙○○均涉犯刑法第三百四
    十二條之背信罪嫌云云。
二、按犯罪事實應依證據認定之，無證據不得認定其犯罪事實。不能證明被告犯罪者
    ，應諭知無罪之判決。刑事訴訟法第一百五十四條第二項、第三百零一條第一項
    分別定有明文。而事實之認定，應憑證據，如未能發現相當證據，或證據不足以
    證明，自不能以推測或擬制之方法，以為裁判基礎，最高法院著有四十年台上字
    第八六號判例可資參照。另刑事訴訟法第一百六十一條已於九十一年二月八日修
    正，檢察官對於起訴之犯罪事實，應負提出證據及說服之實質舉證責任。倘其所
    提出之證據，不足為被告有罪之積極證明，或其指出證明之方法，無從說服法院
    以形成被告有罪之心證，基於無罪推定之原則，自應為被告無罪判決之諭知，亦
    有最高法院九十二年度台上字第一二八號判例要旨足參。
三、本件公訴人認被告二人涉犯上開背信罪嫌，無非係以：(一)告訴人甲○之指訴；(二)
    被告二人之供述；(三)證人王耀崇、王福瑞、Diego Costanzo（下稱Diego）之證
    詞；(四)一萬美元現金支出傳票；(五)一萬美元收據；(六)義大利代理商Diego九十一
    年十一月二十三日電子郵件（起訴書誤載為九十一年十二月三日）；(七)九十一年
    十二月四日匯款水單；(八)義大利廠商Bruno九十一年十二月三日電子郵件（起訴
    書誤載為九十一年十一月二十日）；(九)被告乙○○九十一年十月十一日電子郵件
    、台北國際商業銀行九十一年十月八日匯出匯款申請書；(十)九十一年十月五日「
    吉頌公司」股東會議紀錄等（以上均為影本），資為論據。訊據被告乙○○坦承
    與被告丙○○成立「吉貝坊公司」經營義大利進口服飾買賣業務，嗣為擴展大陸
    市場與王耀崇、黃福瑞及告訴人甲○等人合組「吉頌公司」，由王耀崇擔任負責
    人，其於九十一年十月八日收受告訴人所交付一萬美元旅行支票，並於同日匯至
    其名下設於義大利帳戶，未支付義大利代理商Diego佣金之事實；被告丙○○坦
    承於九十一年十月二十九日收受告訴人新台幣一百萬元，並匯入「吉貝坊公司」
    帳戶之事實，惟均堅決否認有何公訴人所指上開背信犯行。被告乙○○辯稱：其
    將一萬美元匯入設於義大利用以支付「吉頌公司」貨款之BANCA SELLA銀行帳戶
    ，同日即將匯款水單傳真告訴人知悉，苟有背信，何以告訴人收到匯款水單時未
    提出任何異議。況九十一年十月五日吉頌公司股東會議並沒有作成立即支付
    Diego 佣金之決議，九十一年十月二十九日公司股東已於切結書確認應付貨款明
    細帳，均知悉該一萬美元用以支付吉頌公司積欠「吉貝坊公司」之代墊貨款，其
    遵循股東會決議，暫不支付Diego佣金，並清楚告知Diego必須結算再支付佣金，
    至一百萬元係用於清償「吉貝坊公司」代「吉頌公司」墊付義大利廠商貨款，其
    與丙○○收受該筆款項，本有自由運用之權。此外，依兩家義大利廠商負責人親
    筆回傳之確認單，可知其確有支付「吉頌公司」之應付貨款，並未對「吉頌公司
    」、告訴人造成財產或其他利益之損害，實際上其支付義大利廠商共九萬一千九
    百七十五點四九歐元，扣除「吉頌公司」陸續返還及上開一萬美元、新台幣一百
    萬元及王耀崇支付之新台幣二十萬元，「吉頌公司」尚欠「吉貝坊公司」新台幣
    七十六萬八千六百四十二元，無何背信犯行等語，被告丙○○辯稱：「吉頌公司
    」股東九十一年十月五日作成股東會議決議前，有關「吉頌公司」之帳目登錄工
    作係經被告乙○○或王耀崇之同意，再由其代為登帳或匯款，事實上其並未負責
    「吉頌公司」財務之管理、資金支出決定權等事務，充其量為王耀崇或被告乙○
    ○之手足，九十一年十月五日以後則完全由告訴人自行負責登帳工作，其根本不
    知告訴人支付一萬美元予被告乙○○，如何與乙○○有犯意聯絡及行為分擔，告
    訴人九十一年十月二十九日交付之一百萬元，係償還「吉貝坊公司」代「吉頌公
    司」墊付之貨款，其完全依照「吉頌公司」董事之吩咐行事，絕無背信行為等語
    。
四、經查：
  (一)被告乙○○於九十一年十月八日收得告訴人交付之一萬美元後，於同日折合一萬
    零一點七六歐元匯入其名下設於義大利BANCA SELLA銀行（帳號HＺ000000000）帳
    戶，未支付義大利代理商Diego佣金。另告訴人於九十一年十月二十九日交付之
    新台幣一百萬元，係由被告丙○○匯至「吉貝坊公司」帳戶之事實，均為被告二
    人所不否認，且經告訴人指訴明確，復有一萬美元現金支出傳票、新台幣一百萬
    元收據、義大利代理商Diego九十一年十一月二十日電子郵件、台北國際商業銀
    行九十一年十月八日匯出匯款申請書可稽（見偵查卷第四十二頁、第四十三頁、
    第四十六頁、第四十七頁、第八十八頁），被告二人此部分之自白與卷附證據相
    符，堪認屬實。然上開被告乙○○義大利BANCA SELLA銀行帳戶，本係「吉頌公
    司」股東共同決議用以墊付義大利廠商貨款之帳戶，「吉貝坊公司」帳戶亦用以
    作為「吉頌公司」調度資金帳戶，此經證人即「吉頌公司」股東黃福瑞、王耀崇
    於原審法院證稱：股東出資及貨款均匯入「吉貝坊公司」帳戶，並由被告乙○○
    負責向義大利廠商下單、進貨及支付貨款等情甚明（見原審卷第七十六頁、第七
    十七頁、第八十二頁、第八十九頁)，且有告訴人及被告均不爭執之「吉頌公司
    」九十一年十月五日股東會議決議：「乙○○因與義大利方面關係良好，且其個
    人也與義大利有生意往來，故由其負責有關訂貨、下單及有關事宜。由於尚未步
    入正軌，故目前付款方式係由其個人義大利帳戶暫為墊付」、「為維持公司形象
    及保障乙○○之信譽，在目前過渡狀況下，當公司流動資金不足，且有已獲股東
    會決議之應付貨款時，由各股東按出資比例分攤，至少應於票據到期日前十五天
    匯入指定戶頭。」、「 (因公司剛成立，沒有CREDIT，又沒有資產，無法直接對
    義大利開立LC)目前暫由乙○○個人義大利戶頭墊付，但有上限，且必須於支應
    到期日前十五天前匯入乙○○戶頭」資料在卷可佐（見偵查卷第一○六頁、第一
    ○七頁）。由該決議內容及證人黃福瑞、王耀崇之證詞可知，「吉頌公司」確係
    以被告乙○○個人及「吉貝坊公司」之帳戶作為「吉頌公司」調度資金及支付款
    項之戶頭，且該股東會決議並註明當公司流動資金不足時，付款需注意保障被告
    乙○○之信譽。告訴人於原審法院審理時，亦以證人之
    股東之出資，都存在「吉貝坊公司」之帳戶內等語 (見原審卷第九十二頁)，從
    而，告訴人所支付之上開一萬美元、新台幣一百萬元，雖係匯入被告乙○○名下
    義大利帳戶及「吉貝坊公司」帳戶，然此究係執行「吉頌公司」業務之正當行為
    ，抑或涉及犯罪，尚須視被告二人有無公訴人所指基於意圖為自己不法利益或損
    害吉頌公司利益之犯意聯絡，而違背其任務之主觀犯意及客觀行為為斷，或被告
    二人有無意圖為自己不法所有之意圖，而將帳戶內款項易持有為所有，尚不得以
    告訴人墊付款項確係匯入被告乙○○及「吉貝坊公司」帳戶，遽指被告二人有背
    信或侵占之行為及犯意聯絡。
  (二)被告丙○○所經營之「吉貝坊公司」代「吉頌公司」墊付義大利廠商貨款一節，
    有被告丙○○與「吉頌公司」股東即被告乙○○、告訴人、證人王耀崇、王福瑞
    等人共同於九十一年十月二十九日簽名確認之切結書約定：「甲方（指吉貝坊公
    司）自二○○一年至二○○二年九月三十日止，共為乙方（指吉頌公司）支付貨
    款計新台幣五百六十七萬八千三百六十五元正，期間乙方已作部分清償，並至今
    尚欠甲方新台幣三百六十七萬七千三百三十九元正，乙方承諾甲方，將於二○○
    二年十月三一日前，支付甲方現款新台幣一百二十萬元正，餘款新台幣二百四十
    七萬七千三百三十九元正，將於二○○二年十一月三十日前，以現金支付甲方」
    等語及GIADA- China應付貨款明細帳可參（見偵查卷第二十五頁、原審卷所附被
    證六、七），且經證人即吉頌公司執行業務股東王耀崇證稱：「（問：應付貨款
    明細帳及切結書，你是否均於九十一年十月二十九日看到？）切結書是我當天簽
    的沒錯，被證六之應付貨款明細是在之前看到」、「大家簽名時，金額已經經過
    確認，註記是甲○要求丙○○填上的」等語在卷（見原審卷九十三年三月三日審
    判筆錄第十四、十八頁，原審卷九十三年四月十二日審判筆錄第三頁）。足信被
    告二人所辯：「吉頌公司」因「吉貝坊公司」代墊義大利廠商貨款，尚積欠「吉
    貝坊公司」若干貨款一節，應非子虛。又被告二人與告訴人及「吉頌公司」股東
    王耀崇於九十一年十月二十九日初步確認結果，雙方既承認「吉頌公司」自九十
    年起至九十一年九月止，積欠「吉貝坊公司」代墊義大利廠商貨款金額達新台幣
    五百六十七萬八千三百六十五元，扣除告訴人及王耀崇同日支付之新台幣一百二
    十萬元，尚有餘款新台幣二百四十七萬七千三百三十九元未償，告訴人及王耀崇
    作為「吉頌公司」股東之一，對於公司長期虧損積欠之負債，自負有依公司章程
    約定，按各自出資比例分派之義務。「吉貝坊公司」為「吉頌公司」之債權人，
    其負責人即被告丙○○將告訴人所支付上開新台幣一百萬元匯入「吉貝坊公司」
    帳戶，乃滿足「吉頌公司」債權之正當行使行為。再者，公訴人指被告丙○○係
    負責「吉頌公司」之財務管理業務，惟「吉頌公司」之董事長王耀崇於原審證稱
    ：公司所需要支出的錢由其及被告乙○○決定，決定之後再請被告丙○○做匯款
    ，被告丙○○算是依其或乙○○指示登帳、匯款等語 (見原審卷第八十六頁)，
    是被告丙○○是否如公訴人所稱擔任「吉頌公司」財務管理業務，而為受「吉頌
    公司」委任處理事務之人，對於「吉頌公司」之資金調度有無決定之權？尚非無
    疑，是自難以此推認被告丙○○有為違背「吉頌公司」任務之背信犯行。
  (三)另，被告乙○○辯稱其於收受一萬美元旅行支票後，於同日電匯至上開義大利帳
    戶，同日並將該次匯款水單傳真告訴人知悉一節，與告訴人於原審法院審理結證
    ：「（問：這份水單是否乙○○於九十一年十月八日時傳真給你？）是」等語符
    合，足認確有其事（見原審法院九十三年四月十二日審判筆錄第三頁）。而被告
    乙○○匯出該筆款項翌日，復將該筆款項充作「吉貝坊公司」代墊「吉頌公司」
    之貨款，並作成GIADA-China應付貨款帳，傳真經「吉頌公司」派駐大陸上海地
    區執行業務之董事王耀崇簽名確認無訛，復據證人王耀崇結證：「（問：應付貨
    款明細，是何人交付你簽名《提示被證五、八》？）乙○○傳到上海給我簽名，
    乙○○要我看清楚後馬上回傳」等語在卷（見原審卷九十三年三月三日審判筆錄
    第十四頁），並有王耀崇親自簽名確認之GIADA-China應付貨款帳、GIADA-China
    應付貨款明細帳、GIADA-Ch ina應付費用帳可佐（見原審卷所附被證五、六、七
    ，原審卷第一一四頁至第一二二頁）。衡情被告乙○○匯款之初，若有為自己不
    法利益之意圖，而未按告訴人指定給付義大利代理商Diego佣金，則其掩飾犯行
    唯恐不及，絕無匯款後立即向告訴人傳真匯款水單說明該筆資金流向，並於翌日
    作成應付費用帳，向吉頌公司執行業務董事王耀崇報告資金用途之理。縱告訴人
    指稱其墊付一萬美元旅行支票之目的，在於清償義大利代理商Diego佣金及其他
    應付款，並提出之現金支出傳票一紙為據。然被告乙○○及王耀崇二人乃「吉頌
    公司」之執行董事，有告訴人提出之「吉頌公司」章程一紙在卷可佐（見偵查卷
    第六頁），依公司法第一百零八條規定，被告乙○○及王耀崇就「吉頌公司」業
    務而言，本有執行並對外代表公司之合法權限，於受委任執行公司業務範圍，對
    於公司資金及負債如何運用、清償，當有裁量權限及判斷餘地。被告乙○○電匯
    款項至其名下上開義大利帳戶之後，既已如實以電匯水單及GIADA-China應付貨
    款帳通知告訴人及執行業務董事王耀崇確認該筆款項之流向及運用情形，解釋上
    ，其對於該筆告訴人墊款之運用，至遲於九十一年十月十日獲王耀崇同意轉作清
    償吉貝坊公司之代墊貨款，縱未依告訴人原指定用途用以支付義大利代理商
    Diego佣金，仍不得即指損害「吉頌公司」或告訴人之財產或利益。此觀諸「吉
    頌公司」九十一年十月五日股東會議決議所載：「其他應付未付款部分（按指
    Diego 佣金、台北辦事處作業費），待十月底完成所有財務報表之後，再視財務
    狀況研商解決」（同上偵查卷第一○七頁），決議有關Diego之佣金，係待同年
    十月底完成所有財務報表後，再視財務狀況研商解決，而暫不支付代理商Diego
    佣金，益徵其實。
  (四)此外，「吉頌公司」因向義大利廠商下單所積欠之貨款部分，就廠商tpappa &
    cicca-R omatex SRL及mirtillo-Maglificio Barbara SRL二部分，已於九十一
    年底前全數結清，所付款項合計六萬一千六百七十九點五三歐元（折合新台幣約
    二百四十三萬二千零二十四元），有RomatexSRL及Maglificio Barbara SRL出具
    之確認書各一份可憑（見偵查卷第一八九頁至第一九○頁）。足信被告乙○○確
    有以其上開帳戶內資金墊付義大利廠商貨款。公訴人僅以告訴人所提義大利廠商
    Bruno九十一年十二月三日電子郵件（起訴書誤載為九十一年十一月二十日），
    指稱尚有部分貨款未付等語，遽指被告乙○○與其妻丙○○共同將上開告訴人墊
    付之上開一萬美元及新台幣一百萬元侵占入己，尚嫌無據，非有可採。
  (五)證人黃福瑞於偵查中雖曾證稱：告訴人拿一萬美元給被告乙○○之事其知情，因
    為被告乙○○沒有付佣金給義大利代理商Diego等語 (見偵查卷第一三八之一頁)
    ，惟證人黃福瑞於同日偵查中亦證稱：其僅投資「吉頌公司」，但未參與經營，
    不知公司貨款之事等語 (見偵查卷第一百三十九頁)；於原審法院審理時亦證稱
    ：其並未親眼目睹告訴人交付一萬美元之經過，且股東會決議並未決議先付
    Diego 佣金，其於偵查中所言是聽告訴人轉述等語 (見原審卷第七十七頁、第七
    十八頁、第八十頁)，是證人黃福瑞並未參與「吉頌公司」之經營，對於「吉頌
    公司」之貨款如何清償部分並不清楚，且未目睹告訴人交付一萬美元之經過，其
    有關被告乙○○沒有付佣金給義大利代理商Diego一節，尚難採為不利於被告二
    人之認定。
五、按刑法上之背信罪為一般的違背任務之犯罪，而同法之侵占罪，則專指持有他人
    所有物，以不法領得之意思，變更持有為所有，侵占入已者而言，故違背任務行
    為，苟係將其持有之他人所有物，意圖不法領得，據為己有，自應論以侵占罪，
    亦即刑法上之背信罪，係指為他人處理事務之人，以侵占以外之方法，違背任務
    ，損害本人利益之行為而言，是行為人之行為非可同時該當侵占及背信犯行。本
    件公訴人起訴之犯罪事實記載，被告二人收受告訴人交付之美元一萬元旅行支票
    及新台幣一百萬元，竟未代為支付「吉頌公司」之佣金及貨款，反將該二筆款項
    分別存入「吉貝坊公司」及乙○○在義大利之帳戶中，將之侵占入己，違背其受
    委任之任務，足生損害於「吉頌公司」與告訴人，認被告二人均涉犯刑法第三百
    四十二條之背信罪嫌云云。係主張被告二人以侵占之方法，違背任務，而有背信
    犯行，依前開說明，公訴人之法律見解，尚有可議之處。而公訴人所憑上開證據
    ，均不足為被告二人有背信罪或業務侵占罪之積極證明，所指出證明之方法，復
    無法說服本院以形成被告二人有罪之心證，基於無罪推定之原則，自應為有利被
    告二人之認定。原審認查無證據足證被告二人犯罪，而為被告二人無罪之諭知，
    經核認事用法並無違誤。檢察官上訴主張被告二人確係受「吉頌公司」股東委託
    處理「吉頌公司」之業務經營及財務管理等事項之受委託處理事務之人，其等私
    下向告訴人要求墊付款項，於取得告訴人支付之一萬美元及新台幣一百萬元後，
    卻未按指定用途支付Diego佣金及義大利廠商貨款，且被告二人始終未提出相關
    廠商所發匯款憑證或收據以佐證其等墊付貨款情事，被告二人所經營之「吉貝坊
    公司」在當時並無足夠之資力為「吉頌公司」墊付款項，其二人背信之罪證明確
    等語。惟告訴人支付予被告之美元一萬元，並無證據證明係「吉頌公司」指定用
    途需支付予Diego之佣金，蓋「吉頌公司」於九十一年十月五日之股東會議中並
    未做成需立即支付Diego佣金之決議，且證人即股東黃福瑞、王耀崇亦均證稱先
    行支付Diego佣金之決議，已如前述，則被告乙○○何需私下向告訴人要求給付
    美金一萬元以支付Diego佣金，且告訴人僅係「吉頌公司」股東，並非執行業務
    董事或董事長，何能個人決定特定資金之流向或使用範圍，是檢察官此部分之主
    張，尚乏所據。而被告丙○○以「吉貝坊公司」負責人名義於九十一年十月二十
    九日與「吉頌公司」所簽訂之切結書，係以「吉貝坊公司」所提出之帳目資料為
    會算基準，亦見載明於該切結書註記部分，且經告訴人及其他股東簽名於切結書
    之上，縱告訴人嗣後對切結書會算之數額有所爭執，亦屬「吉頌公司」投資人間
    就投資事項之爭議，況證人即股東王耀崇於原審審理時亦證稱：股東間就應付貨
    款明細雖有爭執，但不見得被告所紀錄的是錯誤的等語 (見原審卷第八十九頁）
    ，是本件屬投資糾紛，應循民事法律途徑解決，非可因此即指被告未提出相關帳
    目資料，或指「吉貝坊公司」無資力為「吉頌公司」代墊貨款，而認被告二人涉
    有背信或業務侵占犯行，是檢察官之上訴為無理由，上訴應予駁回。另告訴人於
    九十三年十月十九日提出刑事上訴補充理由狀，指被告二人涉嫌刑法第三百三十
    九條第一項之詐欺取財，與本案檢察官起訴之事實不同，不在本案審理之範圍，
    附此敘明。
據上論斷，應依刑事訴訟法第三百六十八條，判決如主文。
本案經檢察官周志榮到庭執行職務。
中　　　華　　　民　　　國　　九十三　　年　　 十一 　　月　　十八　　　日
                              臺灣高等法院刑事第二十二庭
                                  審判長法  官  蔡  秀  雄
                                        法  官  周　占  春
                                        法  官  蘇　素　娥
右正本證明與原本無異。
不得上訴。
                                        書記官  何　閣　梅
中　　　華　　　民　　　國　　九十三　　年　　 十一 　　月　　 十八 　　日
